臺灣高等法院民事判決
110年度家上更一字第4號
上  訴  人  甲○○  
訴訟代理人  楊晴翔律師
            童兆祥律師
            邱亮儒律師
            陳思穎律師
被上訴人    乙○○  
訴訟代理人  陳孟秀律師
            張廷睿律師
上列當事人間請求離婚事件，上訴人對於中華民國108年2月14日
臺灣臺北地方法院107年度婚字第131號第一審判決提起上訴，經
最高法院發回更審，本院於110年10月26日言詞辯論終結，判決
如下：              
    主      文
原判決廢棄。
准上訴人與被上訴人離婚。
第一、二審及發回前第三審訴訟費用由被上訴人負擔。
    事實及理由
壹、程序方面：
　　按能獨立以法律行為負義務者，有訴訟能力，民事訴訟法第
    45條定有明文。成年人如未受監護或輔助宣告，就令年老力
    衰偶爾失智，除有心神喪失、無意識或精神錯亂而達喪失意
    思能力程度之情形外，均享有完全之行為能力，能獨立以法
    律行為負擔義務、行使權利，自不能謂為無訴訟能力(最高
    法院103年度台上字第2270號裁定意旨可參)。查，被上訴人
    主張上訴人年老且有中風病史，身心健康狀況均不佳而無訴
    訟能力，並以上訴人訴訟代理人楊晴翔律師民國108年1月22
    日出具予原法院促請提早開庭之聲請狀及該日開庭錄音譯文
    為憑（見本院卷二第31至34、137頁）。惟查，據前開聲請
    狀記載：「其（即上訴人）近90歲高齡，實深感難以負荷等
    待，能否請法官讓徐先生先入庭表示意見？讓其能先離庭？
    」等語，又該次言詞辯論程序原定108年1月22日下午5時開
    庭，楊晴翔律師於該日下午5時40分撰寫前開聲請狀，有該
    聲請狀存卷可稽（見本院卷二第137頁），可見該次庭期至
    少延誤40分鐘仍未開庭，時間復接近晚餐時間，是楊晴翔律
    師所為前開聲請僅能表彰上訴人體力無法負擔等待開庭，尚
    無從得據以認定上訴人無意思能力；而上訴人於該次庭期關
    於兩造分居之時間陳稱：「我們從107年分開已經4年多了」
    、「（問：你剛剛講的是107，筆錄上是記載107喔，今年是
    108喔，阿你講的是4年多，你的意思是什麼呢？）我們已經
    分開四年多啦。（問：所以是，從什麼時候開始咧？）從10
    ，107年」等語（見本院卷二第31至32頁），固對於時間計
    算有誤，然經法官確認提起本件訴訟之真意時，清楚表示堅
    持要離婚等語（見原審卷二第134至135頁），是上訴人前開
    無法精準計算時間經過，僅係年老而腦力不佳，洵不足認上
    訴人已無意思能力。參以上訴人到場表示：「我不想跟太太
    再試試看，我跟他兩人意見不合，且兩人家庭完全沒有來往
    ，我跟被上訴人意見完全不同」等語（見本院卷三第316至3
    17頁），可見上訴人確實仍具有辨識利害得失、行使其權利
    之伸張、防禦方法之能力，顯無因心神喪失、無意識或精神
    錯亂而達喪失意思能力程度之情形，是以，上訴人抗辯其提
    起本件訴訟及為訴訟行為時均有訴訟能力等語，並非無稽，
    被上訴人主張上訴人無訴訟能力，委無可採。
貳、實體方面：　　
一、上訴人主張：兩造於102年6月21日結婚。被上訴人婚後情緒
    控制不佳，不順心即對上訴人發脾氣，常以尖酸刻薄之言語
    或行動電話簡訊攻擊伊，對伊子孫及伊員工態度疏離、高傲
    ，無法融入伊之生活，對伊則未能善盡照顧伊身體健康之責
    ，且生活浪費，於104年農曆年前，將伊趕出兩造三重共同
    住所（下稱三重住所），於同年3月2日更將伊之衣物丟出三
    重住所。被上訴人又隱瞞原生家庭及婚前男女交往狀況，伊
    迄至105年12月15日經報章媒體披露後始知悉被上訴人複雜
    過往，已破壞兩造互信基礎，後更屢以自殺手段對伊感情勒
    索，使伊身心俱疲，無所適從。兩造從106年初即開始協議
    離婚事宜，可見被上訴人亦有離婚之意，分居迄今已逾6年
    ，互無往來，形同陌路，被上訴人於109年起另案對伊提起
    給付家庭生活費、拆除三重住所電梯之民事訴訟，及聲請宣
    告伊為受輔助人，夫妻情分蕩然無存，顯已發生難以回復之
    破綻，確有民法第1052條第2項難以維持婚姻之重大事由，
    而可歸責於被上訴人。爰依民法第1052條第2項規定，請求
    准伊與被上訴人離婚。原審為上訴人敗訴之判決，上訴人不
    服，提起上訴。上訴聲明：㈠原判決廢棄。㈡准上訴人與被上
    訴人離婚。
二、被上訴人則以：上訴人為方便上班、運動及就近陪伴甫出生
    之孫女，遂於104年2月間起，偶爾至訴外人即上訴人次子丙
    ○○家中暫住，惟仍常回三重住所居住，迄至上訴人聲請離婚
    調解時起，始不再回家。婚後雖時有拌嘴，然動輒發脾氣者
    實為上訴人，在同住期間，伊悉心照顧上訴人，上訴人尚自
    陳最放心由伊照顧。又上訴人不同意伊進出丙○○住所，伊亦
    不認識上訴人之員工，伊無從與上訴人其他家人及員工相處
    ，自不可能不睦。另報章媒體之報導均非事實，報導內容並
    非上訴人想要離婚之真正理由，又上訴人婚前即知悉伊有三
    個女兒，亦對媒體表示對伊之過往均知情，伊並無隱瞞過去
    。伊因媒體報導一時情緒不穩，始會於101年12月26日、105
    年12月31日服用安眠藥，此外並無自殺紀錄，上開期日復未
    向上訴人為任何情緒勒索之言語。伊從未有離婚之意，僅係
    兩造有齟齬後，傳送簡訊表達想離婚，惟僅係一時氣話，伊
    對上訴人提起訴訟之初衷係要維繫兩造婚姻，希冀上訴人負
    起婚姻中應負擔之責任等語，資為抗辯。答辯聲明：上訴駁
    回。 
三、兩造不爭執之事項：
　　兩造於102年6月21日結婚，婚姻關係仍存續中，有戶籍謄本
    （現戶全戶）、戶籍謄本（現戶部分）、全戶戶戶籍料（完
    整姓名）查詢結果等件附卷可稽（見原審卷一第111至113、
    119至122頁）。
四、得心證之理由：
　㈠按有民法第1052條第1項各款以外之重大事由，難以維持婚姻
    者，夫妻之一方得請求離婚，但其事由應由夫妻之一方負責
    者，僅他方得請求離婚，民法第1052條第2項定有明文。所
    謂「有前項以外之重大事由，難以維持婚姻者」，其判斷標
    準為婚姻是否已生破綻而無回復之希望，意即依客觀標準，
    難以維持婚姻之事實，是否已達於倘處於同一境況，任何人
    均將喪失維持婚姻意欲之程度而定。倘該重大事由，夫妻雙
    方均須負責時，應比較衡量雙方之有責程度，僅責任較輕之
    一方得向責任較重之他方請求離婚，如雙方之有責程度相同
    時，則雙方均得請求離婚，始符公平（最高法院87年度台上
    字第1304號、90年度台上字第1965號判決可參）。
　㈡上訴人主張其於104年2月起搬離三重住所，達6年餘未同居，
    兩造已經形同陌路等語，被上訴人抗辯上訴人離家後，兩造
    仍會一起出遊、聚會，也會關心彼此等語。查，據證人吳ＯＯ
    即上訴人司機於原審證述：「接送地點……結婚後有到三重區
    環河北路三段，在104年農曆年前左右，又返回和平東路一
    段，之後一直到現在都在和平東路接送原告甲○○」、「當時
    是我接到原告甲○○電話說接他回和平東路住處，之後我特別
    有印象是104年3月2日被告乙○○叫外傭有打電話給我，通知
    我去拿老闆的衣服……」、「那天早上接到外傭電話，我跟董
    事長請示後說要回去拿東西，董事長說那就拿吧，時間點是
    在上午，我就開車過去，按門鈴外傭來開門，開完之後，衣
    服有一部分已經打包好放在那邊，印傭在收拾過程，我跟另
    外一個小李站在旁邊」、「（問：請問在你剛提到104年農
    曆後原告甲○○搬回和平東路後，有無再接送過原告甲○○回到
    環河北住處過嗎？）有，只是短暫停留，次數沒有超過10次
    。（問：原告甲○○有在那邊過夜嗎？）沒有。」等語（見原
    審卷一第445至446頁），證人陳ＯＯ於本院前審證稱：「……10
    4年初之後，我一大早就到甲○○的和平東路住所上班……」、
    「因為甲○○生重病、怕死，而被上訴人沒有好好照顧上訴人
    。另因為被上訴人罵上訴人不是男人，所以上訴人就搬回和
    平東路。」等語（見前審卷一第378至379頁），再稽之吳ＯＯ
    提出104年3月2日照片（見原審卷一第469至473頁），上訴
    人之衣服折放工整，日用品置放在外盒內，再逐件以塑膠袋
    包裝完整，整齊擺放在箱子內等情，足認上訴人主張其於10
    4年農曆年間搬離兩造共同居住之三重住所等語，並非無稽
    。
　㈢被上訴人抗辯上訴人搬離三重住所後，兩造仍會聚會、出遊
    ，上訴人亦會返家居住等語，固以證人即被上訴人次女丁○○
    之證詞為佐，復提出上訴人不爭執形式真正之照片、信件、
    LINE對話翻拍照片等件（見前審卷一第487至817頁）為憑。
    查，證人丁○○於原審證述：「（問：知道從何時開始沒有跟
    你們同住？或比較少回來？）確切日子我不記得，記得是去
    年，今年才沒有回來或是住，去年年底還有回來。（問：原
    告甲○○回來期間通常待多久？）一個下午或是一個晚上，看
    他什麼時候來的。（問：如果是晚上有無曾經過夜過？）有
    。（問：被告上開二問題之時間點為何？）105、106年間。
    （問：根據你的記憶，原告甲○○在這段時間回來時間多為下
    午或是晚上？）下午居多，吃午餐、聊聊天。（問：請問在
    原告甲○○這段時間回來的時候，他跟你母親互動狀況為何？
    ）都還不錯，會聊天，也有送花過來過……」等語（見原審卷
    一第455至456頁），再參之被上訴人提出之照片、信件、LI
    NE對話翻拍照片，上訴人於104年2月迄至107年9月23日間，
    確有與被上訴人聚會、過節、出席宴會、出遊，其中包含10
    4年9月19日為上訴人慶生、105年1月3日至日月潭度假、同
    年2月5日為被上訴人慶生、同年月9日至同年2月13日至越南
    旅遊、105年6月21日慶祝結婚三週年等活動（見前審卷一第
    529、561、569至575、705頁），上訴人於104年農曆年搬離
    三重住所後，仍與被上訴人偶有互動，惟於107年10月後，
    兩造無再有任何互動，可見上訴人搬離兩造住所後，情感漸
    行漸遠，縱偶爾相處，仍無益於挽回彼此情意，關係逐漸淡
    漠。上訴人主張兩造分居已久，情感疏離，萌生破綻，並非
    無據。
　㈣上訴人主張被上訴人婚後情緒控制不佳，不順心即對上訴人
    發脾氣，常以尖酸刻薄之言語或行動電話簡訊攻擊其等語，
    並舉證人即上訴人秘書陳ＯＯ證詞、兩造LINE對話內容翻拍照
    片及被上訴人信件等件為憑，被上訴人抗辯兩造婚後偶有拌
    嘴，伊並無情緒不穩之情事等語。查，證人陳ＯＯ證述：「甲
    ○○叫我陪他去三重住所幫忙處理安裝新電梯的事情……被上訴
    人到了11點多才起床，一起床就對著我跟甲○○還有電梯工人
    罵，說我們都不是男人……」、「被上訴人只是一睡醒就一直
    罵」、「……另因為被上訴人罵上訴人不是男人，所以上訴人
    就搬回和平東路」、「（問：有無親自見聞被上訴人罵上訴
    人不是男人？）沒有，是聽上訴人轉述。」等語（見前審卷
    一第379至380頁）；另審酌兩造LINE對話內容翻拍照片及信
    件內容：「丙申臘月甲午之時令君相求晶華一見口蜜不惠令
    人失望」、「……我繼父傷害我，你口口聲聲說保護我疼愛，
    而你讓我流了太多太多眼淚。……誰讓我吃繼父的糧長大，我
    無話可說，可你又為何娶了我又要折磨我，我到底什麼對不
    起你的？離婚對你最大的好處是，以後不用再花錢養我。」
    、「徐ＯＯ有幫你委請律師了沒？？？這樣你以後不用花錢養
    我多好……省心用省錢，你們全家一定樂歪了。」、「事情的
    發展至今，你下的指導棋已經搞的我們家破人亡……你文頭的
    幾句話加上你的建議讓我看的目瞪口呆啼笑皆非。這封信沒
    有內容不知道你硬湊的文字，真正想要表達什麼……幾年下來
    我被你整肅的連小命都不保，再來你不喜歡我父母，你們之
    間鬥來鬥去，背地裡下了多少指導棋要孩子們去傳話。我跟
    你說了多少遍，我沒有立場趕她出門，我是吃過他們的飯長
    大的。你聽不進去執意要用你的方式，鬥到最後還是我倒楣
    。唉你這樣的態度只有更加深我對你的恐懼，遇到事情拿員
    工來擋，不承認你是自我中心主義者……甚至請個瓦娣來，你
    跟你兒商量，也不跟我商量也罷了，還要我在仲介面前迴避
    ，如果我是你，你能容忍這種混蛋的行為嗎？你這叫隔岸觀
    火……處處用心機……，你太可怕了吧！……」等語（見原審卷一
    第77、93頁，前審卷一第73、275至277頁），參酌陳ＯＯ證述
    及細繹被上訴人撰寫之簡訊內容，被上訴人情緒負面，內容
    多所指責上訴人，雖未能證明上訴人主張有情緒控制不佳之
    情，然仍持續造成兩造裂痕加劇，已影響夫妻間基本之信任
    、尊重與情分，嚴重危及兩造間婚姻關係之維繫。
　㈤上訴人主張被上訴人隱瞞原生家庭及婚前男女交往狀況，伊
    迄至105年12月15日經報章媒體披露後始知悉被上訴人複雜
    過往等語，被上訴人抗辯上訴人婚前即知悉伊有三個女兒，
    亦對媒體表示對伊之過往均知情，伊並無隱瞞過去等語。查
    ，壹週刊於105年12月15日報導封面「張ＯＯ小三竟成甲○○妻
    」、內容揭露「護家盟秘書長張ＯＯ上周遭本刊踢爆外遇生女
    ……聲明中他仍替小三陳女辯解……是因為陳女和他分手後，現
    在竟是國民黨大老甲○○的再婚妻。」、「今年八月，疑因『
    爸媽知道女兒太多感情上的秘密』，就被陳女攆出三重豪宅…
    …」、「陳女在紐約認識一名年約四十歲的王姓補習班業者…
    …陳女因此未婚懷孕，二人奉子成婚，但婚後因個性不和，
    衝突不斷，陳女生下大女兒後不到半年，就與王男離婚。」
    、「陳女後來又在紐約認識第二任丈夫郭ＯＯ……陳父透露，陳
    女在郭死前就已和張ＯＯ展開交往，郭死後，陳女才發現自己
    懷了張的孩子。隔年八月八日，陳女在台北榮總產下一女……
    陳女後來竟找上有『棄嬰之父』稱號的王ＯＯ醫師，竄改小女兒
    的出生證明……」、「陳女和張ＯＯ分手後，又再嫁給一名何姓
    股票營業員，成為她的第三任丈夫……沒想到何男竟騙走陳女
    和另一名女性友人各一千五百萬元後，就捲款潛逃中國……」
    等語（見前審卷一第77至87頁），是報章媒體於105年12月1
    5日訪問被上訴人父母揭露被上訴人過往男女交往及婚姻狀
    況，及與父母之相處狀況，惟上訴人未能證明被上訴人有隱
    瞞其婚前男女交往及父母相處關係，上訴人主張被上訴人刻
    意隱瞞過往等語，尚嫌無據。惟上訴人另主張在媒體揭露被
    上訴人過往情史後，被上訴人屢以自殺手段對其感情勒索等
    語，被上訴人抗辯其係因媒體報導一時情緒不穩，始會於10
    5年12月26日、105年12月31日服用安眠藥，此外並無自殺紀
    錄，上開期日復未向上訴人為任何情緒勒索之言語等語。查
    ，被上訴人於105年12月26日經報案後送往新光醫療財團法
    人新光吳火獅紀念醫院（下稱新光醫院），在家服用血壓藥
    5顆並留有遺書，送往醫院後表示不想說話，心情不佳想捐
    大體等語，於105年12月31日復經報案送往新光醫院，在家
    服用安眠藥30至50顆，並留有遺書，在醫院表示心情很差，
    想死等語，有新北市政府警察局三重分局107年10月9日新北
    警重勤字第1073420300號函檢附新北市政府警察局勤務指揮
    中心受理各類案件紀錄單、三重分局重陽派出所員警工作紀
    錄簿、新光醫院病歷等件可按（見原審卷一第433至437、50
    3至537頁），可知被上訴人於上開二期日確實有自殺之念頭
    而送至醫院救治。被上訴人於第二次企圖自殺前之105年12
    月29日前寫信予上訴人：「如外界傳言，果真是你藉由打探
    毀我名聲，達到你的目的（誤為：地）所為，這此說詞我始
    （誤為：史）終不信，我心中無恨，辱名將隨我而逝，拜別
    父母，和你道別了，與2016年劃下休止符。」等語，有該信
    附卷可稽（見本院前審卷一第71頁），可知兩造未能共同面
    對負面新聞，相互安慰扶持走過人生低潮，反互相指責、猜
    忌，被上訴人以激烈方式尋求上訴人支持，上訴人則對於被
    上訴人意圖自縊乙事反應淡漠，可見兩造關係益加疏離。
　㈥上訴人主張兩造從106年初即開始協議離婚事宜，可見被上訴
    人亦有離婚之意等語，被上訴人抗辯其從未有離婚之意，僅
    係兩造有齟齬後，傳送簡訊表達想離婚，惟僅係一時氣話等
    語。查，稽之兩造LINE對話翻拍照片，105年9月20日：「請
    你律師跟我聯絡，這應該比棄養官司簡單，希望棄養官司尚
    未結案之前就彼此解脫」、「你只要想如何對外宣佈離婚理
    由。至於什麼理由造成離婚，我想這次我說了算」，同年10
    月26日：「甲○○：經過這段日子，我們互相間有許多問題（
    尤其在溝通上的問題）。且不論將來如何，希望可以清清楚
    楚，雙方不留遺憾。更多的是顧及雙方隱私及個性，我不想
    讓我們的私領域曝露在不熟識的雙方律師面前……」、「乙○○
    ：……誠如妳所言不但有溝通上的問題，更在生活方式與社會
    關係上有不同的看法，勢將無法在續舊緣。……」，106年1月
    7日：「我會瀟灑的從新開始我的人生……傷害我、不珍惜我
    的人，我將離開它。……我為何要留戀，我更應該快點逃離這
    個人人羨慕（身分）的是非之地。」等語（見原審卷一第85
    、89至91頁、卷二第15至19頁），被上訴人105年9月14日信
    件內容：「徐ＯＯ有幫你委請律師了沒？？？這樣你以後不用
    花錢養我多好……」等語（見前審卷一第73頁），兩造及被上
    訴人胞姊於106年1月7日對話內容錄音譯文：「上訴人：欸
    至於說我們分手之後咧，我想這個雖然是這個緣分盡了，但
    是咧我們還是很好的朋友……」、「被上訴人：對，我就兩年
    以後，我跟你離婚，你找到一個好的女孩子在旁邊照顧你的
    起居。」、「被上訴人：嗯，我們為什麼還要牽扯呢？我們
    為什麼還要牽扯呢？我們都離婚了為什麼還要牽扯，不要再
    牽扯了，很辛苦不是嗎？彼此都很辛苦……」等語（見本院卷
    一第259、266頁），為兩造所不爭執，可徵上訴人主張兩造
    確實開始萌生離婚之意，洵屬有據。雖兩造嗣後仍有出遊、
    聚會，惟情感漸行漸遠，終至疏離，則已判斷如上。　
　㈦上訴人主張被上訴人於109年起另案對伊提起給付家庭生活費
    、拆除三重住所電梯之民事訴訟，及聲請宣告伊為受輔助人
    ，夫妻情分蕩然無存等語，被上訴人抗辯其對上訴人提起訴
    訟之初衷係要維繫兩造婚姻，希冀上訴人負起婚姻中應負擔
    之責任等語。查，被上訴人於109年間對上訴人向臺灣新北
    地方法院提起109年度婚聲字第4號請求給付家庭生活費用事
    件、109年度重訴字第337號請求回復原狀等事件及向原法院
    提起聲請輔助宣告事件，有上開案號裁定及判決、家事聲請
    狀、新聞網頁列印資料等件在卷足參（見本院卷一第165至2
    18頁）。審酌被上訴人於109年起接續對上訴人興訟，使兩
    造關係劍拔弩張，於訴訟中相互攻擊、指摘，反斷絕兩造交
    流管道，終令兩造關係分道揚鑣，致原已破裂之感情更加疏
    離，兩造裂痕更形擴大，已形同陌路。
　㈧基上，上訴人於104年2月主動搬離兩造三重住所，致兩造情
    感漸行漸遠，兩造雖偶有出遊、聚會，仍無效挽回彼此情感
    ，面對媒體披露被上訴人過往隱私生活，兩造互相指責，情
    感漠然，已無積極挽留婚姻之意，被上訴人更於109年起接
    續對上訴人興訟，於訴訟中相互指摘，關係劍拔弩張，兩造
    關係降至冰點，實難期兩造日後仍可相互扶持繼續經營婚姻
    ，夫妻共同生活之婚姻目的已無法達成，依客觀之標準，任
    何人處於同一境況，均將喪失維持婚姻之意欲，可認兩造之
    婚姻已生破綻而無回復之望，復審酌上開相處問題，本係夫
    妻間相互配合、互通有無即可迎刃而解，上訴人卻輕言分居
    ，被上訴人則反以激烈之自縊、興訟方式解決，兩造就其婚
    姻關係難以維持自應同有責任。依上開說明，上訴人自得依
    民法1052條第2項之規定請求判決與被上訴人離婚。
五、綜上所述，上訴人依民法第1052條第2項之規定，請求判准
    伊與被上訴人離婚，為有理由，應予准許。原審為上訴人敗
    訴之判決，尚有未洽。上訴論旨指摘原判決不當，求予廢棄
    改判，為有理由，應由本院予以廢棄，改判如主文第2項所
    示。
六、本件事證已臻明確，兩造其餘之攻擊或防禦方法及所用之證
    據，經本院斟酌後，認為均不足以影響本判決之結果，爰不
    逐一論列，附此敘明。
七、據上論結，本件上訴為有理由，依家事事件法第51條，民事
    訴訟法第450條、第78條，判決如主文。　　　　　　
中　　華　　民　　國　　110 　年　　11　　月　 16 　　日
                  家事法庭
                      審判長法  官  吳光釗
                            法  官  游悅晨
                            法  官  江春瑩
正本係照原本作成。
如不服本判決，應於收受送達後20日內向本院提出上訴書狀，其
未表明上訴理由者，應於提出上訴後20日內向本院補提理由書狀
（均須按他造當事人之人數附繕本）上訴時應提出委任律師或具
有律師資格之人之委任狀；委任有律師資格者，另應附具律師資
格證書及釋明委任人與受任人有民事訴訟法第466 條之1第1項但
書或第2項所定關係之釋明文書影本。
中　　華　　民　　國　　110 　年　　11　　月　　16　　日

  　　　　　　　　　　　　　書記官  學妍伶